臺灣高等法院刑事判決
109年度上易字第530號
上  訴  人  
即  被  告  朱彥勳




上列上訴人因妨害自由等案件，不服臺灣宜蘭地方法院108年度
易字第254號，中華民國109年1月10日第一審判決（起訴案號：
臺灣宜蘭地方檢察署108年度偵字第1957號、第1958號、第1959
號、第1960號），提起上訴，本院判決如下：
    主  文
上訴駁回。
    事  實
一、甲○○與王玟杰、丁○○、丙○○、戊○○、己○○○、甲○○等人前均
    係在法務部○○○○○○○義一舍24房服刑之受刑人。甲○○於民國1
    08年2月25日9時30分許，在義一舍24房內，因知悉丙○○配至
    13工場作業，故將其書寫之1紙信件交給丙○○，要求丙○○將
    該紙信件轉交予13工場之某位友人，丙○○認有違規定遂予以
    拒絕，甲○○竟基於強制他人行使無義務之事之犯意，出言恫
    嚇丙○○稱：「你不幫我傳遞紙條，等我出去，我一定會讓你
    死得很難看」等語，以此危害丙○○之身體、生命安全，致丙○○因此心生畏懼，然丙○○仍拒絕甲○○之要求而未遂。
二、甲○○又於108年3月4日9時10分許，在法務部○○○○○○○義一舍24房內，因與王玟杰發生口角爭執進而互毆，旋遭
    舍房管理員衝進舍房內阻止，甲○○遭架離舍房之際，竟基
    於公然侮辱之犯意，在義一舍舍房外走廊之受刑人及舍房主
    管、管理員及服務員、雜役等多數人得共見共聞之場所，以
    臺語對義一舍24房內之受刑人稱：「幹嘛把我配來24房、24
    房的人都是瘋子跟一堆白癡跟阿四仔、你們這個舍房裡面的
    人都是瘋子、都是垃圾、怪機種、阿四芭樂」等語，足以貶
    損義一舍24房之受刑人丙○○、丁○○、甲○○及戊○○等
    人。
三、案經丙○○、丁○○、甲○○、戊○○訴由臺灣宜蘭地方檢
    察署檢察官偵查起訴。
　　理  由
壹、證據能力部分：
    按被告以外之人於審判外之陳述，雖不符刑事訴訟法第159
    條之1至第159條之4之規定，而經當事人於審判程序同意作
    為證據，法院審酌該言詞陳述或書面陳述作成時之情況，認
    為適當者，亦得為證據。又當事人、代理人或辯護人於法院
    調查證據時，知有第159條第1項不得為證據之情形，而未於
    言詞辯論終結前聲明異議者，視為有前項之同意，同法第15
    9條之5亦有明定。查本件檢察官就本判決下列所引被告以外
    之人於審判外陳述之證據能力均不予爭執，迄至言詞辯論終
    結，亦未對該等證據之證據能力聲明異議，被告經本院合法
    傳喚，雖未到庭表示意見，惟其於原審審理時，並未爭執證
    據能力（見原審卷第128至131頁），本院審酌該些供述證據
    作成時，核無違法取證或其他瑕疵，認為以之作為本案之證
    據屬適當，自有證據能力。其餘資以認定被告犯罪事實之非
    供述證據，均查無違反法定程序取得之情形，依刑事訴訟法
    第158條之4反面規定，亦具證據能力。　　
貳、實體部分：　　
一、本案認定犯罪事實所憑之證據及理由：
    被告經本院合法傳喚，未於本院準備程序、審理期日到庭，
    其於原審固坦承有寫1紙信件交給丙○○轉交其友人，及講垃
    圾、怪機種、阿四芭樂等語之事實，惟矢口否認有何強制未
    遂及公然侮辱之犯行，並辯稱：丙○○有答應轉交信件給13工
    場的同學，但我並沒有說要讓他死得很難看等語；又我當時
    是跟王玟杰對罵、吵架，內容我忘記了，起訴書所載的這段
    話我有講，但講的對象是主管，我沒有指名道姓、侮辱任何
    人，因為我不想被配到義一舍，所以我在主管台之類的地方
    先跟管理員講這段話，因為房內不合，證人也都是亂講的云
    云。經查：
  ㈠就事實一、部分：　
　⒈被告於108年2月25日9時30分許，交信件1紙給證人丙○○，要
    求證人丙○○轉交被告在該工場之友人之事實，為被告所自承
    （見原審卷第59頁背面），並經證人即告訴人丙○○於檢察官
    偵訊及原審審理時證述明確，復有證人丙○○提出被告所寫之
    信件1紙（見他字第289號卷第1、2頁）在卷可稽，此部分事
    實應堪認定。
  ⒉被告雖否認有對丙○○恫稱：「你不幫我傳遞紙條，等我出去
    ，我一定會讓你死得很難看」等語，然此部分之事實，業據
    證人丙○○於檢察官偵訊及原審審理時證述明確，與證人丁○○
    於原審審理時證述：「（問：108年2月25日上午9時30分被
    告有交紙條給丙○○幫忙轉交，是否知道此事？）我知道，日
    期我已經忘記，但是被告在舍房講的話我有聽到」、「（問
    ：轉交紙條時你有無在場目擊？）有」、「（問：後來被告
    有無對丙○○說一些恐嚇的話？）有，我有聽到，被告很大聲
    的講」、「好像是說你不幫我傳的話，我就讓你死的很難看
    類似的話」等語（見原審卷第109、110頁）；及證人甲○○於
    原審審理時證稱：「（問：被告在舍房內要求丙○○轉交紙條
    的事，你是否知道？）知道」、「我有看到被告將紙條交給
    丙○○」、「被告用台語說叫他幫他傳，不傳的話可能會對他
    怎樣，類似恐嚇的話」等語（見原審卷第111頁）；以及證
    人戊○○於原審審理時證稱：「（問：被告有要求丙○○轉交紙
    條給13工場的朋友，你是否知情？）我知道」、「（問：被
    告要求丙○○轉交紙條的時候，你是否在場？）在場」、「我
    在場有聽到被告說不幫他傳紙條的話，會讓丙○○很難看等語
    （見原審卷第128頁背面），情節互核相符。參以被告、告
    訴人丙○○、證人丁○○、甲○○、戊○○等人當時均係在義一舍24
    房內之封閉空間內，該監獄房舍面積不大，當時又係在早上
    9時30分許，該房舍內之受刑人都在房舍內活動，所有人之
    一言一行，自易引起他人之注意。況證人丁○○於原審復證稱
    ：當時被告講很大聲等語（見原審卷第110頁），則證人丁○○、甲○○、戊○○等人就其親身聽聞、經歷之情形為上開證述
    ，均一致證稱有看到被告要求丙○○轉交信件，並對丙○○為上
    開恐嚇之言詞，足認證人丙○○指述之情節應非無據，堪以採
    信。被告所為前開辯解，應係為臨訟卸責之詞，難認可採。
  ㈡就事實二、部分：　　
  ⒈被告於108年3月4日9時10分許，在義一舍24房內與王玟杰發
    生口角爭執及互毆，遭舍房管理員入內阻止並將被告架離舍
    房之際，被告有講瘋子、白癡、阿四仔、垃圾、怪機種、阿
    四芭樂等語之事實，業為被告所自承（見原審卷第59頁背面
    ），並據證人即告訴人丙○○、丁○○、甲○○、戊○○等人於檢察
    官偵訊及原審審理時證述明確，復經證人即法務部○○○○○○○
    管理員紀明永於檢察官偵訊時證稱：「當天現場管理員只有
    我聽到，當天情況是我把甲○○從房舍拉出來，他直接就大聲
    咆哮說：『你們這個舍房裡面的人都是瘋子、都是垃圾、怪
    機種、阿四芭樂』等語，怪機種的意思就是怪胎、不正常，
    阿四芭樂是罵人不正常的話」、「該房舍的人都聽得到，因
    為他聲音很大」等語明確（見偵字第1957號卷第7頁背面）
    ，堪認被告確有於上開時、地出言辱罵前揭言詞。
　⒉按刑法分則中「公然」二字之意義，只以不特定人或多數人
    得以共見共聞之狀況為已足，刑法上之公然侮辱罪，祗須侮
    辱行為足使不特定人或多數人得以共見共聞，即行成立（院
    字第2033號解釋意旨參照）；又司法院大法官釋字第145號
    解釋：「本院院字第二Ｏ三三號解釋所謂多數人，係包括特
    定之多數人在內，至其人數應視立法意旨及實際情形已否達
    於公然之程度而定。應予補充說明。」質言之，所謂公然，
    係指不特定多數人或多數人得以共見共聞之狀態，不以實際
    上已共見或共聞為必要。次按侮辱者，係指對人詈罵、嘲笑
    而使人難堪或其他表示足以貶損他人評價之意思，凡未指摘
    或傳述具體事實，以言詞、文字、圖畫或動作，對他人表示
    不屑、輕蔑 、嘲諷、鄙視或攻擊其人格之意思，足以對個
    人在社會上所保持之人格及地位，在客觀上達到貶損其名譽
    及尊嚴評價之程度，使他人在精神及心理上有感受到難堪或
    不快之虞者， 即足當之。
　　本件被告所處之義一舍24房至少有7名受刑人共處一室，復
    有其他舍房相比鄰，更有舍房主管、管理員、服務員或雜役
    等人員於舍房外走廊出入，被告在上開舍房外走廊上，大聲
    辱罵前開言詞，自屬特定多數人得以共見共聞之狀態，核與
    刑法公然侮辱罪所規定「公然」之要件相符。又被告出言辱
    罵前揭言詞，依一般社會通念，乃係鄙視他人為「怪胎」、
    「不正常」之意，含有輕蔑、貶損之負面評價意味，會令人
    感到難堪與屈辱，傷及人格尊嚴，影響社會地位及評價，自
    屬侮辱他人之言詞。且衡諸當時之客觀情境，確足以貶損告
    訴人等之人格與尊嚴，並使告訴人等感到難堪與屈辱，而影
    響告訴人等之名譽及社會評價。
    再依被告上開辱罵之內容可知，被告辱罵的對象明確係指同
    舍房之人即告訴人等人無誤，且該些言詞確有貶抑、羞辱之
    意，被告空言辯稱其係針對管理員，並無侮辱任何人之意思
　　云云，僅屬事後卸責、推諉之詞，殊無可採。
  ㈢綜上，本案事證明確，被告犯行均堪認定，應依法論科。
二、論罪： 　　
  ㈠查被告行為後，刑法第304條第1項、第309條第1項業於108年
    12月25日修正公布，並於同年月27日生效施行，而此次修法
    則係將上開條文之罰金數額調整換算後逕予以明定於前開各
    該條文中，而毋庸再引用刑法施行法第1條之1第2項，是經
    比較新舊法之結果，前開修正內容與罪刑無關，非屬上揭所
    稱之法律有變更，亦不生新舊法比較之問題，而應依一般法
    律適用原則，逕行適用裁判時之規定。　
　㈡按刑法第305條之恐嚇危害安全罪，係指單純以將來加害生命
    、身體、自由、名譽、財產之事，恐嚇他人致生危害於安全
    者而言，如對於他人之生命、身體等，以現實之強暴、脅迫
    手段加以危害要挾，使人行無義務之事或妨害人行使權利，
    即應構成刑法第304條之強制罪，縱有恐嚇行為，亦僅屬犯
    強制罪之手段，無更論以恐嚇危害安全罪之餘地。查本件被
    告係因告訴人丙○○拒絕幫其轉交信件，始對告訴人丙○○恫稱
    ：「你不幫我傳遞紙條，等我出去，我一定會讓你死得很難
    看」等語，是被告所為係以恐嚇危害告訴人丙○○身體、生命
    安全之手段而為強制行為無疑。
　　核被告就事實一、所為，係犯刑法第304條第2項、第1項之
    強制未遂罪，被告已著手於犯罪行為之實行而不遂，為未遂
    犯，爰依刑法第25條第2項之規定減輕其刑；被告就事實二
    、所為，係犯刑法第309條第1項之公然侮辱罪，被告以一公
    然侮辱行為同時貶損告訴人丙○○、丁○○、甲○○、戊○○等人在
    社會上所保持之人格及聲譽地位，係觸犯構成要件相同之法
    條罪名，為同種想像競合犯，應依刑法第55條規定從一罪處
    斷。又被告所犯上開2罪犯意各別、時間不同、行為互殊，
    應分論併罰。　
　㈢累犯是否加重其刑之說明：
  ⒈查被告前於104年間因傷害案件，經原審法院以104年度簡字
    第445號判決判處有期徒刑3月，提起上訴後，經原審法院以
    104年度簡上字第47號判決駁回上訴確定；又因違反公職人
    員選舉罷免法案件，經原審法院以105年度選簡字第1號判決
    判處有期徒刑3月確定，上開所處徒刑經原審法院以105年度
    聲字第750號裁定應執行有期徒刑5月確定，並於106年8月4
    日執行完畢出監，有本院被告前案紀錄表1份在卷可稽，被
    告於受前開有期徒刑執行完畢後，5年以內故意再犯本件有
    期徒刑以上之強制未遂罪，為累犯。　　
  ⒉依108年2月22日公布之司法院釋字第775號意旨：刑法第47條
    第1項之累犯規定，不分情節一律加重最低本刑，不符憲法
    罪刑相當原則，牴觸憲法第23條之比例原則，有關機關應自
    解釋公布日起2年內修正之，於修正前，法院就該個案應依
    解釋意旨，裁量是否加重最低本刑等語。亦即在現行刑法第
    47條第1項累犯規定修正之前，法院仍得斟酌個案情形，裁
    量是否加重最低本刑，並未完全排除累犯規定之適用。本院
    審酌被告被告前揭構成累犯之犯行與本案之強制未遂犯行，
    罪名不同、罪質迥異，所侵害之法益、犯罪手法、型態亦不
    同，復欠缺關聯性及類似性，難認被告有特別惡性及對刑罰
    反應力薄弱之情形，尚無依刑法第47條第1項規定加重其刑
    之必要，爰不予加重其刑。
三、駁回上訴之理由：
　  原審經審理結果，認被告所犯罪證明確，因而適用刑法第25
    條、第304條第2項、第1項、第309條第1項、第55條、第47
    條第1項、第41條第1項前段、第51條第6款、刑法施行法第1
    條之1第1項等規定，並說明審酌被告有前開所述之科刑及執
    行紀錄，素行欠佳，因案入監服刑，不思悔過向上，僅未能
    達到目的而對告訴人丙○○口出惡言，致使告訴人丙○○因此心
    生恐懼；又因與同房之受刑人發生糾紛，竟以前開言詞公然
    侮辱告訴人丙○○等人，所為實屬不該，且迄今仍未能取得告
    訴人丙○○等人之諒解，賠償其等之損失，暨其為國中畢業之
    教育程度、目前受僱從事搭建鷹架為業，日薪約新臺幣（下
    同）1800元，收入不穩定，離婚，育有1名未成年子女，家
    庭經濟狀況非佳及其犯後否認犯行之態度等一切情況，分別
    就所犯強制未遂罪、公然侮辱罪量處拘役50日、30日，另定
    其應執行刑為拘役70日，並均諭知如易科罰金，以1千元折
    算1日之標準。
　　原審已依據卷內各項證據資料，就被告所辯各節，詳為論述
    、一一指駁，核其認事用法，俱無違誤，量刑亦稱妥適。被
    告上訴仍執前詞，否認犯罪，猶為原審相同之主張，仍無可
    取，業如前述，被告之上訴難認有理由，應予駁回。 　　
四、被告經本院合法傳喚，無正當理由而未到庭，爰依法不待其
    陳述，逕行判決。
據上論斷，應依刑事訴訟法第371條、第368條，判決如主文
本案經檢察官洪景明提起公訴，檢察官陳昱旗到庭執行職務。
中　　華　　民　　國　　109 　年　　6 　　月　　 9　　日
                  刑事第二十三庭審判長法　官  李釱任
                                      法　官  梁耀鑌
                                      法　官  連育群
以上正本證明與原本無異。
不得上訴。
                                      書記官  廖紫喬
中　　華　　民　　國　　109 　年　　6 　　月　　9 　　日
附錄：本案論罪科刑法條全文
中華民國刑法第304條
以強暴、脅迫使人行無義務之事或妨害人行使權利者，處3年以
下有期徒刑、拘役或9千元以下罰金。
前項之未遂犯罰之。
中華民國刑法第309條
公然侮辱人者，處拘役或9千元以下罰金。
以強暴犯前項之罪者，處1年以下有期徒刑、拘役或1萬5千元以
下罰金。